---
title: <span style="color:#034a94"> **Valor esperado y Varianza**</span>
author: "Métodos y Simulación Estadística"
output: html_document
css: style.css
---

```{r setup, include=FALSE}
knitr::opts_chunk$set(echo = TRUE, message = FALSE, warning = FALSE, comment = NA)

```

<br/><br/><br/>


# **Valor esperado**

El valor esperado o esperanza matemática y la varianza corresponde a dos los conceptos principales asociados a una variable aleatoria. El concepto de esperanza está relacionado en un principio con los juegos de azar, pues los jugadores querían conocer cual era el valor esperado de ganar cuando jugaban un gran número de veces. 

La esperanza matemática de una variable aleatoria X,  corresponde a un valor que representa el valor más probable que ocurra o la media población de la variable aleatoria denotada por $E[x]$ o tambien $\mu$

<br/><br/>

<div style="padding: 15px; border: 1px solid transparent; border-color: transparent; margin-bottom: 20px; border-radius: 4px; color: #000000; background-color: #DFF4F9 ; border-color: #000000;">

### **Definición Valor Esperado**

Sea $X$ una variable aleatoria discreta o continua. La esperanza matemática de $X$ o valor esperado, $E(X)$ o bien $\mu$, se define respectivamente como,
\begin{eqnarray*}
	E(X)&=&\displaystyle\sum\limits_{x}^{}x_{i}f(x_{i}) \hspace{1cm} \text{Caso discreto} \\
	E(X)&=&\displaystyle\int\limits_{-\infty}^{+\infty}x f(x)dx \hspace{1cm} \text{Caso continuo} 
\end{eqnarray*}

</div> 

En el caso continuo y similarmente para el caso discreto.

<div style="padding: 15px; border: 1px solid transparent; border-color: transparent; margin-bottom: 20px; border-radius: 4px; color: #000000; background-color: #DFF4F9 ; border-color: #000000;">

## **Propiedades del Valor Esperado**

+ $E(k) = k$, para todo numero real $k$.

+ $E(kX) = k E(X)$, para todo número real $k$.

+ $E(aX + b) = a E(X) + b$, para todo par de números $a$ y $b$

+ $E(aX + bY) = a E (X) + b E(Y)$

+ $E(XY) = E(X)E(Y)$, 	unicamente en el caso que $X$ e $Y$ sean variables aleatorias independientes
</div> 

<br/><br/>


# **Varianza**

Otra caracteristica importante de las variables aleatorias corresponde a la varianza que se denota por $V[X]$ o $\sigma^{2}$. Antes de definirla veremos el concepto de momento de una variable aleatoria

<br/><br/>

<div style="padding: 15px; border: 1px solid transparent; border-color: transparent; margin-bottom: 20px; border-radius: 4px; color: #000000; background-color: #DFF4F9 ; border-color: #000000;">

### **Definición Momento**

Sea $X$ una variable aleatoria discreta o continua. El momento de orden $k$ se define como:
\begin{eqnarray*}
	E(X^{k})&=&\displaystyle\sum\limits_{x}^{}x_{i}^{k}f(x_{i}) \hspace{1cm} \text{Caso discreto} \\
	E(X^{k})&=&\displaystyle\int\limits_{-\infty}^{+\infty}x^{k} f(x)dx \hspace{1cm} \text{Caso continuo} 
\end{eqnarray*}
</div> 

<br/><br/>

Con este nuevo elemento se define la varianza de una variable aleatorias como la diferencia entre el segundo momento y el cuadrado del primer momento

<br/><br/>

<div style="padding: 15px; border: 1px solid transparent; border-color: transparent; margin-bottom: 20px; border-radius: 4px; color: #000000; background-color: #DFF4F9 ; border-color: #000000;">

### **Definición Varianza**

$$V[X] = E[X^{2}]-(E[X])^{2}  = E[X^{2}]-\mu^{2}$$ 

</div> 

<br/><br/>

<div style="padding: 15px; border: 1px solid transparent; border-color: transparent; margin-bottom: 20px; border-radius: 4px; color: #000000; background-color: #DFF4F9 ; border-color: #000000;">

## **Propiedades de la varianza**

+ $V[X] \geq 0$

+ $V[k] = 0$, para todo número real $k$

+ $V[X + k]  = V[X]$, para todo número real $k$

+ $V[kX] = k^{2}V[X]$, para todo número real $k$ 

+ $V[aX + bY] = a^{2}V[X] + b^{2}V[Y] + 2ab \hspace{.2cm}Cov[XY]$, siendo $a$ y $b$ números reales. En el caso se ser X y Y variables aleatorias independientes la igualdad será: $V[aX + bY] = a^{2}V[X] + b^{2}V[Y]$ 

</div> 

<br/><br/><br/>

**Ejemplo 7**

El valor esperado y la varianza para el número de personas que asisten al restaurante del ejemplo 3 son : 

```{r, echo=FALSE}
x=0:40
fx=round(choose(40,x)*0.70^x*0.30^(40-x),6)
Ex=sum(x*fx)
Ex2=sum(x^2*fx)
cat("E[X] =",Ex, "\n")
cat("V[X] = ", Ex2-Ex^2)
```

Este resultado nos indica que en promedio asisten al restaurante 28 personas de las cuarenta reservas aceptadas, con una varianza de 8.4 de la cual podemos obtener la desviación estándar y el coeficiente de variación

<br/><br/>

## **Ejemplo 8**

Para el ejemplo 4 correspondiente al tiempo que requiere una lavadora requiere una reparación mayor, tenemos:

```{r, echo=FALSE}
fy=function(y){1/4*exp(-y/4)}
fEy=function(y){1/4*exp(-y/4)*y}
fEy2=function(y){1/4*exp(-y/4)*y^2}
Ey=integrate(fEy, lower=0,upper=Inf)
Ey2=integrate(fEy2, lower=0,upper=Inf)
cat("E[X] = ", Ey$value,"\n")
cat("V[X] = ", Ey2$value-Ey$value^2)
```

Esto nos indica que el valor esperado correspondiente al tiempo en que una lavadora requiere una reparación mayor es de 4 años.  Para la interpretación de la varianza podemos utilizar el concepto de desviación estandar o de coeficiente de variación

<br/><br/><br/><br/>