---
title : <span style="color:#034a94"> **Estimación**</span>
author: "Métodos y Simulación Estadística"
css: style.css
---


```{r setup, include=FALSE}
knitr::opts_chunk$set(echo = TRUE, message = FALSE, warning = FALSE, comment = NA)
```

<br/><br/>


# **Propiedad de los estimadores**

<br/><br/>

Para una variable con distribución uniforme $X \sim unif(x,a=0, b=20)$ se desea determinar las propiedades de los siguientes  estimadores del parámetro $b$


* $\widehat{\theta_{1}} = 2 \bar{x}$ 

* $\widehat{\theta_{2}} = \max\{x\}$

* $\widehat{\theta_{3}} = \dfrac{(n+1)}{n} \max\{x\}$

<br/><br/>



```{r}
# uniforme
library(ggplot2)
x= c(0,20) 
fx=c(1/20, 1/20) 
dat=data.frame(x,fx)
ggplot(data=dat,aes(x=x, y=fx))+ 
  scale_y_continuous(limits=c(0,.05))+
  geom_line(size = 1,colour = "#FF7F00") 
```


Para ello se realiza una simulación, para posteriormente evaluar los estimadores propuestos y determinar sus propiedades.



<br/><br/>

```{r}
library(ggplot2)
n=10                                      # n: tamaño de muestra 
m=1000*n                                  # m tamaño de replicas del experimento 
Y=matrix(runif(m, min=0, max=20), ncol=n) # matriz de datos m x n 
Mx=apply(Y,1,mean)                        # cálculo de la media para las m muestra  
Max=apply(Y,1,max)                        # cálculo del valor máximo para las m muestras  
T1=2*Mx                                   # cálculo de los m valores para el estimador 1   
T2=Max                                    # cálculo de los m valores para el estimador 2    
T3=((n+1)/n)*T2                           # cálculo de los m valores para el estimador 3       
T123=data.frame(T1,T2,T3)                 # data.frame con los tres estimadores data de m x 3

boxplot(T123, las=1, main="Comparación estimadores con n=10")  # gráfico de comparación   
abline(h=20,  col="red")                                       # línea indicando el parámetro b=20
apply(T123,2,mean)                                             # valores de las medias
apply(T123,2,sd)                                             # valores de la desviaciones estándar
```

Para un tamaño de muestra n=10 se observa que los mejores resultados se obtienen con T3. Este estimador se puede clasificar como INSESGADO y EFICIENTE, pues ademas que su promedio está muy cerca de 20, tiene la menor varianza


```{r}
n=100
m=1000*n
Y=matrix(runif(m, min=0, max=20), ncol=n) 
Mx=apply(Y,1,mean)
Max=apply(Y,1,max)
T1=2*Mx
T2=Max
T3=((n+1)/n)*T2
T123=data.frame(T1,T2,T3)

boxplot(T123, las=1, main="Comparación estimadores con n=100")
abline(h=20,  col="red")
apply(T123,2,mean)
apply(T123,2,sd)  





```


Los resutados indican que el mejor estimador de b corresponde a T3. Sin embargo el estimador T2 que era insesgado al aumentar el tamaño de la muestra pasando de n=10 a n=100 se observa que su promedio se acerca mas a 20 que corresponde al valor del parametro 


<br/><br/><br/>


# **Teorema Central del Límite**

Verificación del Teorema Central del Límite para una población exponencial con $\lambda=1$

Con este fin se siguen los siguientes pasos:

1. Se construye una matriz de dimensión $1000$ x $1000$ con números procedentes del modelo determinado
2. Se separan matrices de dimensión $1000$ x $n$ , para $n=1,2,20,30,50,100$ y $1000$. 
3. A cada matriz construida en el paso anterior se le calcula la media por filas, como resultado se obtiene un vector de $1000$ medias 
4. Cada uno de los vectores resultantes se visualiza a través de un histograma, gráfico de densidad y se construye también un gráfico de normalidad con el fin de validar el resultado 

<br/><br/>

```{r}
par(cex=0.5, cex.axis=.5, cex.lab=.5, cex.main=.5, cex.sub=.5,  mfrow=c(3,2), mai = c(.5, .5, .5, .5))
# Teorema Central del Límite-----------------------------
# Paso 1
n=1000   #  numero de columnas (tamaño máximo de muestra)
m=1000*n
# Caso --------------------------------------------------
# distribución exponencial-------------------------------
X=matrix(rexp(m,1),ncol=n) #############################
# Paso 2
# generación de muestras--------------------------------
X1=X[ ,1]            # n=1
X2=X[ ,1:2]          # n=2
X20=X[ ,1:20]        # n=20
X30=X[ ,1:30]        # n=30
X50=X[ ,1:50]        # n=50
X100=X[ ,1:100]      # n=100
X1000=X[ ,1:1000]    # n=1000
# Paso 3
# generacion de medias-------------------------------------------
Mx2=apply(X2,1,mean)        # medias de muestras de tamaño n=2
Mx20=apply(X20,1,mean)      # medias de muestras de tamaño n=20
Mx30=apply(X30,1,mean)      # medias de muestras de tamaño n=30
Mx50=apply(X50,1,mean)      # medias de muestras de tamaño n=50
Mx100=apply(X100,1,mean)    # medias de muestras de tamaño n=100
Mx1000=apply(X1000,1,mean)  # medias de muestras de tamaño n=1000
# Paso 4 
# generación de densidad empírica -------------------------------
d=density(X1)
d2=density(Mx2)
#d20=density(Mx20)
d30=density(Mx30)
d50=density(Mx50)
d100=density(Mx100)
d1000=density(Mx1000)
# Gráficos de densidad -------------------------------------------
# configuración de las gráficas
par(cex=0.5, cex.axis=.5, cex.lab=.5, cex.main=.5, cex.sub=.5,  mfrow=c(2,3), mai = c(.5, .5, .5, .5))
# histogramas  de comparacion-------------------------------------
plot(d, main=" ", xlab = "n=1")
plot(d2,main=" ", xlab = "n=2")
#plot(d20, main="", xlab = "n=20")
plot(d30, main=" ", xlab = "n=30")
plot(d50, main=" ", xlab = "n=50")
plot(d100, main=" ", xlab = "n=100")
plot(d1000,main=" ", xlab="n=1000")
# histogramas  de comparacion-------------------------------------
hist(X1,  main = "n=1", freq=FALSE)
hist(Mx2, main ="n=2", freq=FALSE) 
# hist(Mx20, main = "n=20",freq=FALSE)
hist(Mx30, main = "n=30",freq=FALSE) 
hist(Mx50, main = "n=50",freq=FALSE) 
hist(Mx100, main = "n=100", freq=FALSE) 
hist(Mx1000, main = "n=1000", freq = FALSE) 
# histogramas  de comparacion--------------------------
qqnorm(X1) ; qqline(X1, col="red")
qqnorm(Mx2) ; qqline(Mx2, col="red")
# qqnorm(Mx20) ; qqline(Mx20, col="red")
qqnorm(Mx30) ; qqline(Mx30, col="red")
qqnorm(Mx50) ; qqline(Mx50, col="red")
qqnorm(Mx100) ; qqline(Mx100, col="red")
qqnorm(Mx1000) ; qqline(Mx1000, col="red")
```


Se puede observar la convergencia de la distribución de la media muestral a una distribución normal al aumentarse el tamaño de la muestra

<br/><br/>

